【裁判字號】    92,再,8
【裁判日期】    920428
【裁判案由】    聲請再審
【裁判全文】
臺灣臺中地方法院民事裁定  九十二年度再字第八號
    聲  請  人  甲○○○
    代  理  人  林慧敏
    相  對  人  上能建設開發股份有限公司
    法定代理人  蔡恩惠
    相  對  人  乙○○
    代  理  人  李智正
右當事人間聲請再審事件，再審聲請人對於本院於民國九十一年十月十四日所為九十
一年度促字第七七一０四號支付命令聲請再審，本院裁定如左：
    主      文
再審聲請駁回。
再審程序費用由聲請人負擔。
    理      由
一、按裁定已經確定，而有第四百九十六條第一項或第四百九十七條之情形者，得準
    用本編之規定，聲請再審，民事訴訟法第五百零七條定有明文，故聲請再審之標
    的必限於已然確定之裁定，方為適法，合先敘明。
二、本件再審聲請人之主張如下：
  (一)相對人上能建設開發股份有限公司（下稱相對人上能公司）前於民國九十一年八
    月二十八日向鈞院聲請核發支付命令，相對人上能公司所請求之標的及數量為「
    相對人甲○○○（即本件再審聲請人）應給付聲請人（即本件相對人上能公司）
    新臺幣（下同）二百八十四萬元，及自民國八十六年二月十九日起至清償日止按
    年息百分之六計算之利息。」，請求之原因及事實略為「甲○○○之女兒林慧敏
    （即本件再審聲請人之代理人）前於八十五年十二月間向上能公司買受坐落台中
    市○○路七十五號一二樓之四之房地乙戶，並由上能公司將該房地所有權登記於
    林慧敏之名下，林慧敏嗣後另將該房地所有權移轉登記於林張美玉之名下，而林
    慧敏雖曾以林慧敏名義簽發面額為二百八十四萬元之本票乙紙作為購屋貸款之擔
    保，然林慧敏既未於約定期限以約定向銀行核撥貸款之方式繳清價金，迄今尚有
    二百八十四萬之買賣價金尚未付迄，則甲○○○既為林慧敏之母親，現又為房地
    所有權人，應為該房地之實質受益人，故應負共同給付買賣價金之義務。」等語
    ，並經鈞院於九十一年十月十四日以九十一年度促字第七七一０四號支付命令核
    發在案。
  (二)惟聲請人戶籍所在地即「台中市○區○○路七五號一二樓之四」之大樓，因建商
    即本件相對人上能公司之產權及貸款糾紛，多戶房屋現處在查封拍賣之狀態，居
    住環境複雜，且大樓並無管理員代收信件，郵務機關亦無法將郵件或招領通知單
    投遞大樓內部之住戶信箱，以致聲請人迄今未曾收受鈞院前開支付命令正本，亦
    未曾看過送達通知書，直至九十二年一月十三日聲請人接獲相對人上能公司之存
    證信函後（收件人列：甲○○○〈代收人：林慧敏〉；送達地址列：台北縣板橋
    市○○路三０八巷一九號一九樓之二），始知悉上開支付命令之存在以及相對人
    上能公司所聲稱業將該買賣價金債權讓與相對人鄭彩英等情，聲請人旋於九十二
    年一月十五日即向鈞院聲請本件再審事件，應仍符合民事訴訟法第五百條第一項
    、第二項關於再審期間之規定。
  (三)聲請再審之理由：
    1.鈞院九十一年度促字第七七一０四號支付命令之正本雖於聲請人戶籍所在地為
      寄存送達，但該棟大樓現因產權糾紛，信件無人收發管理，郵務機關亦無法將
      郵件或招領通知單投遞大樓內部之住戶信箱，以致聲請人迄今未曾收受鈞院前
      開支付命令正本，亦未曾看過送達通知書，故前開支付命令難謂合法送達，難
      謂已告確定。
    2.相對人上能公司聲請核發上開支付命令所主張之法律關係，顯然違反「債之相
      對性」，鈞院仍准予核發上開支付命令已違反論理原則及證據法則而有適用法
      規顯有錯誤之虞。
三、法院之判斷：
  (一)本院九十一年度促字第七七一０四號支付命令裁定正本已逾三個月未合法送達於
    債務人（即本件聲請人），該支付命令業已失其效力：
    1.經查，本院九十一年度促字第七七一０四號案卷雖卷附送達回證乙紙，其上載
      有「受送達人甲○○○、送達時間九十一年十月三十一日、送達方法寄存於台
      中市警察局第三分局並已作送達通知書黏貼於應受送達人門首」等字，惟聲請
      人所主張該棟大樓現為信件無人收發管理之狀態，郵務機關亦無法將郵件或招
      領通知單投遞大樓內部之住戶信箱，以致聲請人迄今未曾收受鈞院前開支付命
      令正本，亦未曾看過送達通知書等情，核與中華郵政股份有限公司臺中郵局九
      十二年四月十四日中投字第０九二一二００一０一號函覆陳述：「... 經派員
      稽查趨訪瞭解，該址自九二一地震災變後迄今未設置管理員收發掛號郵件，大
      樓住戶除於上鎖大門內設個別信箱外... 所有住戶僅八樓二室一戶裝設電鈴，
      致投遞人員無法進入或通知住戶領取掛號郵件，郵務送達通知書僅能黏貼於大
      樓出入口... 」等情相符，且與證人蔡建芳（即該棟大樓一三樓之三號之住戶
      ）到庭結證：「... 關於掛號信件之收發，因為建設公司的財務問題，就很久
      都沒有請管理員，所以我們沒有大樓管理員可以代為收件，因為我們各住戶的
      信箱是在進大樓之後才看得到，一般人無法進入大樓裡面，所以郵差的掛號信
      件通知，是隨意貼在大樓外側... 」等情相當，並有由該大樓住戶廖建生等七
      人聯合簽章證明該大樓因無人管理致使無法收達法院信件及通知等情之證明文
      書乙份在卷可參，故前開支付命令裁定正本之送達通知書，是否已確實達到使
      聲請人即時可得而知有應受領法院文書之狀態，誠有疑問，更遑論聲請人是否
      得以知悉該支付命令之內容並依法提起異議，而本院復查無其他可供證明前開
      支付命令裁定正本業已合法送達於聲請人之證據，若仍以上述卷附之送達回證
      即率爾認為本件支付命令業已合法送達，則對支付命令之債務人而言未免苛酷
      ，而非法之本意，故本院認聲請人前開主張應堪信為真實。
    2.按發支付命令後，三個月內不能送達於債務人者，其命令失其效力，民事訴訟
      法第五百十五條第二項定有明文。而自本院於九十一年十月十四日核發九十一
      年度促字第七七一０四號支付命令後，該支付命令之裁定正本迄今仍未合法送
      達於債務人（即本件聲請人），且已逾三月有餘，揆諸右開法條之規定，本院
      九十一年度促字第七七一０四號支付命令應已失其效力。
  (二)本院九十一年度促字第七七一０四號支付命令既已失其效力，自不生民事訴訟法
    第五百二十一條之確定效力，則該支付命令既為失其效力之裁定，而非已經確定
    之裁定，要與首揭民事訴訟法第五百零七條規定之「聲請再審應對已然確定之裁
    定」要件不符，故本件再審之聲請於法未合，難謂合法，不應准許。
  (三)本院九十一年度促字第七七一０四號支付命令裁定既已失其效力，當非強制執行
    法第四條第一項任一款之執行名義，相對人鄭彩英擅持該支付命令及債權讓與通
    知書逕向本院執行處聲請以九十二年度執字第三八五七號強制執行聲請人之財產
    在案，自有未洽，附此敘明。
四、爰依民事訴訟法第五百零七條、第五百零二條第一項、第九十五條、第七十八條
    、第八十五條前段裁定如主文。
中      華      民      國    九十二    年      四      月    二十八    日
                                        臺灣臺中地方法院民事第三庭
~B審判長法  官  張瑞蘭
~B      法  官  王金洲
~B      法  官  廖慧如
右為正本係照原本作成
如對本裁定抗告須於裁定送達後十日內向本院提出抗告狀，並應繳納抗告費新台幣四十五元。
中      華      民      國    九十二    年      四      月    二十八    日
~B法院書記官


司法院資訊處製作；財團法人民間司法改革基金會備份。
